---
title: "R Notebook"
output:
  html_document:
    df_print: paged
  html_notebook: default
  pdf_document: default
---

#III Clustering des données RTUPB-VBBPS et VAPOR:

#3.1 : Extraction des profils types de patients à partir des données pré-opératoires (sous-tableau de gauche):

a) Definition du répertoire de travail, installation et chargement des librairies:
```{r}
setwd("~/R_TP")
 #install.packages("cluster")
 #install.packages("readxl")
 library(cluster)
 library(readxl)
```

b1) Import et traitement de VAPOR-VAPOR_preop:
```{r}
 #Import et traitement de VAPOR-VAPOR_preop:
 VAPOR <- read_xlsx("ADENOME-PROST.xlsx", skip = 1, col_names = TRUE)
 VAPOR_preop <- read_xlsx("ADENOME-PROST.xlsx", sheet = 1,range ="A2:U42",col_names = TRUE)
 names(VAPOR_preop) <- make.names(names(VAPOR_preop))
 
 #Suppression des doublons:
 VAPOR <-  VAPOR[c(-11,-22),]
 VAPOR_preop <-VAPOR_preop[c(-11,-22),]
 
 #Conversion des variables en facteurs:
 VAPOR_preop$Comorbidité.CardioVx <-as.factor(VAPOR_preop$Comorbidité.CardioVx)
 VAPOR_preop$poteur.de.sonde <- as.factor(VAPOR_preop$poteur.de.sonde)
 VAPOR_preop$Indication <- as.factor(VAPOR_preop$Indication)
 VAPOR_preop$Anesthésie <- as.factor(VAPOR_preop$Anesthésie)
 VAPOR_preop$Evenement.H.D <- as.factor(VAPOR_preop$Evenement.H.D)
 VAPOR_preop$Technique <- as.factor(VAPOR_preop$Technique)
 VAPOR_preop$Transfusion.PerO <- as.factor(VAPOR_preop$Transfusion.PerO)
 VAPOR_preop$caillotage <- as.factor(VAPOR_preop$caillotage)
 VAPOR_preop$reprise.au.bloc <- as.factor(VAPOR_preop$reprise.au.bloc)
 
 #Ici on met les scores en facteur:
 VAPOR_preop$IPSS.P.O <- as.factor(VAPOR_preop$IPSS.P.O)
 VAPOR_preop$QoL.P.O <- as.factor(VAPOR_preop$QoL.P.O)
 
 #Suppression de la variable résidu-post mictionnel:
 VAPOR_preop <- VAPOR_preop[,-11]
 
```


b2) Import et traitement de RTUPB-RTUPB_preop-VBBPS-RTUPB_preop:
```{r}
 RTUPB <- read_xlsx("ADENOME-PROST.xlsx",sheet = 2,range ="A2:AP38", skip = 1, col_names = TRUE)
 RTUPB_preop <- read_xlsx("ADENOME-PROST.xlsx", sheet = 2,range ="A2:U38",col_names = TRUE)
 names(RTUPB_preop) <- make.names(names(RTUPB_preop))
 
 
 #Conversion des variables en facteurs:
 RTUPB_preop$Comorbidité.CardioVx <-as.factor(RTUPB_preop$Comorbidité.CardioVx)
 RTUPB_preop$poteur.de.sonde <- as.factor(RTUPB_preop$poteur.de.sonde)
 RTUPB_preop$Indication <- as.factor(RTUPB_preop$Indication)
 RTUPB_preop$Anesthésie <- as.factor(RTUPB_preop$Anesthésie)
 RTUPB_preop$Evenement.H.D <- as.factor(RTUPB_preop$Evenement.H.D)
 RTUPB_preop$Technique <- as.factor(RTUPB_preop$Technique)
 RTUPB_preop$Transfusion.PerO <- as.factor(RTUPB_preop$Transfusion.PerO)
 RTUPB_preop$caillotage <- as.factor(RTUPB_preop$caillotage)
 RTUPB_preop$reprise.au.bloc <- as.factor(RTUPB_preop$reprise.au.bloc)
 
 #Ici on met les scores en facteur:
 RTUPB_preop$IPSS.P.O <- as.factor(RTUPB_preop$IPSS.P.O)
 RTUPB_preop$QoL.P.O <- as.factor(RTUPB_preop$QoL.P.O)
 
 #Import VBBPS:
 VBBPS <- read_xlsx("ADENOME-PROST.xlsx",sheet = 3,range ="A2:AP34", skip = 1, col_names = TRUE)
 VBBPS_preop <- read_xlsx("ADENOME-PROST.xlsx", sheet = 3,range ="A2:U34",col_names = TRUE)
 names(VBBPS_preop) <- make.names(names(VBBPS_preop))
 
 #Conversion des variables en facteurs:
 VBBPS_preop$Comorbidité.CardioVx <-as.factor(VBBPS_preop$Comorbidité.CardioVx)
 VBBPS_preop$poteur.de.sonde <- as.factor(VBBPS_preop$poteur.de.sonde)
 VBBPS_preop$Indication <- as.factor(VBBPS_preop$Indication)
 VBBPS_preop$Anesthésie <- as.factor(VBBPS_preop$Anesthésie)
 VBBPS_preop$Evenement.H.D <- as.factor(VBBPS_preop$Evenement.H.D)
 VBBPS_preop$Technique <- as.factor(VBBPS_preop$Technique)
 VBBPS_preop$Transfusion.PerO <- as.factor(VBBPS_preop$Transfusion.PerO)
 VBBPS_preop$caillotage <- as.factor(VBBPS_preop$caillotage)
 VBBPS_preop$reprise.au.bloc <- as.factor(VBBPS_preop$reprise.au.bloc)
 
 #Ici on met les scores en facteur:
 VBBPS_preop$IPSS.P.O <- as.factor(VBBPS_preop$IPSS.P.O)
 VBBPS_preop$QoL.P.O <- as.factor(VBBPS_preop$QoL.P.O)
 

```
##### Commentaire b1&b2:
On supprime la variable résidu post-mictionnel car il n´y a pas assez de données disponibles pour inferer les valeurs manquantes dans les bases VAPOR et RTUPB-VBBPS.

b3) Fusion des bases VBBPS-RTUPB
```{r}
 #Fusion des tableaux VBBPS et RTUPB:
 colnames(RTUPB)[1]<-"Methode" 
 colnames(VBBPS)[1]<-"Methode"
 colnames(RTUPB_preop)[1]<-"Methode" 
 colnames(VBBPS_preop)[1]<-"Methode"
 RTUPB_VBBPS <- rbind(RTUPB,VBBPS,deparse.level = 1)
 RTUPB_VBBPS_preop <- rbind(RTUPB_preop,VBBPS_preop,deparse.level = 1)
 
 #Suppression de la variable résidu-pst mictionnel:
 RTUPB_VBBPS_preop <- RTUPB_VBBPS_preop[,-11]
 #Suppression de la variable méthode:
 RTUPB_VBBPS_preop <- RTUPB_VBBPS_preop[,-1]
```

#3.1.1 VAPOR:Extraire les profils types de patients en utilisant PAM et la CAH. Valider le nombre de classes obtenu pour VAPOR.

a) Definition de la fonction PAM_optim:
```{r} 
#definition de la fonction PAM_optim
PAM_optim <- function(matrice,n_max, nclust_PAM = 0){
  library(cluster)
  temp_datas <- data.frame(n_kluster = c(1),avg_width= c(0))
  for(i in 2:n_max){
    PAM_D1 <- pam(matrice,metric = "euclidian", k = i)
    temp_datas[i,1] <- i
    temp_datas[i,2]<- PAM_D1$silinfo$avg.width
  }

  plot(temp_datas$avg_width ~ temp_datas$n_kluster , type= "b", col= "darkgray" ,lwd = 1.5,xlab="Nombre de Cluster",ylab="Hauteur moyenne (figure silhouette)")
   title(main = "Figure d'optimisation de PAM")
   abline(v = temp_datas$n_kluster[which.max(temp_datas$avg_width)], type= "n", col= "red", lwd=1)
   if(nclust_PAM !=0){
     abline(v=nclust_PAM, type= "n", col= "green", lwd=1 )
     }
   if (nclust_PAM == 0){
   Choosen_PAM <- pam(matrice,metric = "euclidian", k =which.max(temp_datas$avg_width) )
   plot(Choosen_PAM)
   }else{
     Choosen_PAM <- pam(matrice,metric = "euclidian", k =nclust_PAM )
     plot(Choosen_PAM)

   }
}

```

a1) Analyse CAH pour VAPOR:
```{r}
#Création de la matrice de dissimilarité:
 M_Dis_VAPOR_preop<- daisy(VAPOR_preop,metric = "gower")
 
 #CAH sur VAPOR_PreOp:
 Hclust_Res_VAPOR_preop_1 <- hclust(M_Dis_VAPOR_preop,method ="ward.D2")
 #Hclust_Res_VAPOR_preop_2 <- hclust(M_Dis_VAPOR_preop,method ="complete")
 #par(mfrow=c(1,2))
 plot(Hclust_Res_VAPOR_preop_1,main="CAH Methode VAPOR")
 #plot(Hclust_Res_VAPOR_preop_2)


```
##### Commentaire a1:
Il semble qu´il faut définir 3,4,5 cluster. Afin de déterminer le nombre de cluster optimal, visualisation de la courbe height/nb of clusters


b1) Courbe optimisation du nombre de cluster PAM pour VAPOR:
```{r} 
#Vérification du nombre de cluster optimal pour VAPOR
PAM_optim(M_Dis_VAPOR_preop,30,nclust_PAM = 4)
```
##### Commentaire b1:
Le nombre de cluster optimal theorique est de 15, cependant 4 clusters semble etre un nombre plus raisonnable de cluster avec un height localement le plus élevé.
On valide le nombre de 4 classes pour la methode VAPOR.

c1) Analyse PAM pour VAPOR:
```{r}
 #PAM:
 par(mfrow=c(1,1))
 PAM_Res_VAPOR_preop <- pam(M_Dis_VAPOR_preop,k=4)
 plot(PAM_Res_VAPOR_preop)
 
 #Appartenance de chaque individu a chaque cluster.
 PAM_Res_VAPOR_preop$clustering
 #Ajout des classes individus au cluster:
 VAPOR_PAM <- VAPOR
 VAPOR_PAM$Cluster_Pam <- PAM_Res_VAPOR_preop$clustering


 #PAM_Res_VAPOR_preop$clusinfo
 #PAM_Res_VAPOR_preop$silinfo
```

#3.1.2 VAPOR:Indiquer et caractériser les patients medoids de chaque classe de VAPOR:
a1) Visualisation et caractèrisation des patients medoids pour VAPOR:
```{r}
#Patients medoids.

 PAM_Res_VAPOR_preop$medoids
 VAPOR[PAM_Res_VAPOR_preop$medoids,]
 VAPOR_Medoids <-  VAPOR[PAM_Res_VAPOR_preop$medoids,]
write.csv2(VAPOR_Medoids, file = "my_data.csv")
 #groupe 1: patient 18 agé 81, Durée Traitement courte =9, IPSS forte P.O =35, QmaxPO faible =0,QoL PO= 5/6,VolPros modéré =92.
 #groupe 2: patient 34 agé 73, Durée Traitement longue =72, IPSS moyenne P.O =20, QmaxPO moyenne =9,QoL PO= 5/6,VolPros fort =152.
 #groupe 3: patient 30 agé 58, Durée Traitement courte =21, IPSS forte P.O =35, QmaxPO moyenne =2.4,QoL PO= 5/6,VolPros modéré =78.
 #groupe 4: patient 20 agé 63, Durée Traitement longue =119, IPSS forte P.O =26, QmaxPO moyenne =8.5,QoL PO= 5/6,VolPros fort =126.

```
##### Commentaire a1:
2 groupes: patients jeunes (50-65 ans) avec  


#Visualisation des groupes de la methode VAPOR_PAM:
```{r}
par(mfrow=c(1,4))
 #Groupe 1
boxplot(subset(VAPOR_PAM, Cluster_Pam=='1')[,39],ylim=c(0,50),col = "steelblue",main="Groupe 1 VAPOR",ylab = "QMax12")
 #Groupe 2
boxplot(subset(VAPOR_PAM, Cluster_Pam=='2')[,39],ylim=c(0,50),col = "steelblue",main="Groupe 2 VAPOR",ylab = "QMax12")
 #Groupe 3
 boxplot(subset(VAPOR_PAM, Cluster_Pam=='3')[,39],ylim=c(0,50),col = "steelblue",main="Groupe 3 VAPOR",ylab = "QMax12")
 #Groupe 4
 boxplot(subset(VAPOR_PAM, Cluster_Pam=='4')[,39],ylim=c(0,50),col = "steelblue",main="Groupe 4 VAPOR",ylab = "QMax12")
```


#3.1.1 RTUPB_VBBPS:Extraire les profils types de patients en utilisant PAM et la CAH. Valider le nombre de classes obtenu pour RTUPB_VBBPS.

a2) Analyse CAH pour la méthode RTUPB_VBBPS:
```{r}
par(mfrow=c(1,1))

#Création de la matrice de dissimilarité:
 M_Dis_RTUPB_VBBPS_preop<- daisy(RTUPB_VBBPS_preop,metric = "gower")
 M_Dis_RTUPB_VBBPS_preop
 
 #CAH sur VBBPS_preop:
 Hclust_Res_RTUPB_VBBPS_preop_1 <- hclust(M_Dis_RTUPB_VBBPS_preop,method ="ward.D2")
 #Hclust_Res_RTUPB_VBBPS_preop_2 <- hclust(M_Dis_RTUPB_VBBPS_preop,method ="complete")
 #par(mfrow=c(1,2))
 plot(Hclust_Res_RTUPB_VBBPS_preop_1)
 #plot(Hclust_Res_RTUPB_VBBPS_preop_2)
 
 #CAH donne la bonne structure

```
##### Commentaire a2:
Il semble qu´il faut définir 3,4,5 cluster. Afin de déterminer le nombre de cluster optimal, visualisation de la courbe height/nb of clusters


b2)Courbe optimisation du nombre de cluster PAM pour VAPOR:
```{r} 
#Vérification du nombre de cluster optimal pour VAPOR
PAM_optim(M_Dis_RTUPB_VBBPS_preop,30,nclust_PAM = 4)
```
##### Commentaire b1:
Le nombre de cluster optimal theorique est de 25, cependant 4 clusters semble etre un nombre plus raisonnable de cluster avec un height localement le plus élevé.
On valide le nombre de 4 classes pour la methode RTUPB_VBBPS.

c2)Analyse PAM pour la methode RTUPB_VBBPS:
```{r}
 #PAM:
 par(mfrow=c(1,1))
 PAM_Res_RTUPB_VBBPS_preop <- pam(M_Dis_RTUPB_VBBPS_preop,k=4)
 plot(PAM_Res_RTUPB_VBBPS_preop)
 
 #Appartenance de chaque individu a chaque cluster.
 PAM_Res_RTUPB_VBBPS_preop$clustering
 #Ajout des classes individus au cluster:
 RTUPB_VBBPS_PAM <- RTUPB_VBBPS
 RTUPB_VBBPS_PAM$Cluster_Pam <- PAM_Res_RTUPB_VBBPS_preop$clustering

 #PAM_Res_VAPOR_preop$clusinfo
 #PAM_Res_VAPOR_preop$silinfo
 
```


#3.1.2 RTUPB_VBBPS: Indiquer et caractériser les patients medoids de chaque classe de RTUPB_VBBPS:
```{r}
#Patients medoids.
 PAM_Res_RTUPB_VBBPS_preop$medoids
 RTUPB_VBBPS[PAM_Res_RTUPB_VBBPS_preop$medoids,]
  RTUPB_VBBPS_Medoids <-  RTUPB_VBBPS[PAM_Res_RTUPB_VBBPS_preop$medoids,]
write.csv2(RTUPB_VBBPS_Medoids, file = "my_data.csv")

  #Patiens medoid avec:
#groupe 1: patient agé 62, Durée Traitement courte =13, IPSS forte P.O =29, QmaxPO moyenne =8.9,QoL PO= 5/6,VolPros modéré =56.
#groupe 2: patient jeune 77, Durée Traitement moyenne =48, IPSS forte P.O =24, QmaxPO moyenne =7.4,QoL PO= 5/6,VolPros modéré =58.
#groupe 3: patient agé 75, Durée Traitement moyenne =38, IPSS forte P.O =35, QmaxPO faible =0,QoL PO= 5/6,VolPros modéré =52.
#groupe 1: patient agé 66, Durée Traitement longue =74, IPSS forte P.O =22, QmaxPO moyenne =3.9,QoL PO= 5/6,VolPros modéré =55.
```

```{r}
par(mfrow=c(1,4))
 #Groupe 1
boxplot(subset(RTUPB_VBBPS_PAM, Cluster_Pam=='1')[,39],ylim=c(0,50),col = "steelblue",main="Groupe 1 RTUPB_VBBPS",ylab = "QMax12")
 #Groupe 2
boxplot(subset(RTUPB_VBBPS_PAM, Cluster_Pam=='2')[,39],ylim=c(0,50),col = "steelblue",main="Groupe 2 RTUPB_VBBPS",ylab = "QMax12")
 #Groupe 3
 boxplot(subset(RTUPB_VBBPS_PAM, Cluster_Pam=='3')[,39],ylim=c(0,50),col = "steelblue",main="Groupe 3 RTUPB_VBBPS",ylab = "QMax12")
  #Groupe 4
 boxplot(subset(RTUPB_VBBPS_PAM, Cluster_Pam=='4')[,39],ylim=c(0,50),col = "steelblue",main="Groupe 4 RTUPB_VBBPS",ylab = "QMax12")
```

#3.1.3 :Visualiser, pour chaque classe obtenue, les distributions (boxplot) du Qmax à 12 mois des deux techniques RTUPB-VBBPS 
```{r}
par(mfrow=c(2,4))
 #Groupe 1
boxplot(subset(VAPOR_PAM, Cluster_Pam=='1')[,39],ylim=c(0,50),col = "steelblue",main="Groupe 1 VAPOR",ylab = "QMax12")
 #Groupe 2
boxplot(subset(VAPOR_PAM, Cluster_Pam=='2')[,39],ylim=c(0,50),col = "steelblue",main="Groupe 2 VAPOR",ylab = "QMax12")
 #Groupe 3
 boxplot(subset(VAPOR_PAM, Cluster_Pam=='3')[,39],ylim=c(0,50),col = "steelblue",main="Groupe 3 VAPOR",ylab = "QMax12")
 #Groupe 4
 boxplot(subset(VAPOR_PAM, Cluster_Pam=='4')[,39],ylim=c(0,50),col = "steelblue",main="Groupe 4 VAPOR",ylab = "QMax12")
 
 #Groupe 1
boxplot(subset(RTUPB_VBBPS_PAM, Cluster_Pam=='1')[,39],ylim=c(0,50),col = "steelblue",main="Groupe 1 RTUPB_VBBPS",ylab = "QMax12")
 #Groupe 2
boxplot(subset(RTUPB_VBBPS_PAM, Cluster_Pam=='2')[,39],ylim=c(0,50),col = "steelblue",main="Groupe 2 RTUPB_VBBPS",ylab = "QMax12")
 #Groupe 3
 boxplot(subset(RTUPB_VBBPS_PAM, Cluster_Pam=='3')[,39],ylim=c(0,50),col = "steelblue",main="Groupe 3 RTUPB_VBBPS",ylab = "QMax12")
  #Groupe 4
 boxplot(subset(RTUPB_VBBPS_PAM, Cluster_Pam=='4')[,39],ylim=c(0,50),col = "steelblue",main="Groupe 4 RTUPB_VBBPS",ylab = "QMax12")
```
#3.1.4 Que peut-on conclure quant à l'e???et de la technique opératoire sur la le niveau de guérison des patients ?
```{r}
par(mfrow=c(1,4))
boxplot(subset(VAPOR_PAM, Cluster_Pam=='1')[,c(2,6,7,8,39)],ylim=c(0,85),col = "steelblue",main="Groupe 1 VAPOR",ylab = "QMax12")
boxplot(subset(VAPOR_PAM, Cluster_Pam=='2')[,c(2,6,7,8,39)],ylim=c(0,85),col = "steelblue",main="Groupe 2 VAPOR",ylab = "QMax12")
boxplot(subset(VAPOR_PAM, Cluster_Pam=='3')[,c(2,6,7,8,39)],ylim=c(0,85),col = "steelblue",main="Groupe 3 VAPOR",ylab = "QMax12")
boxplot(subset(VAPOR_PAM, Cluster_Pam=='4')[,c(2,6,7,8,39)],ylim=c(0,85),col = "steelblue",main="Groupe 4 VAPOR",ylab = "QMax12")
# ###
# Faire le commentaire sur les 4 groupes pour VAPOR
# ###
```

```{r}
par(mfrow=c(1,4))
boxplot(subset(RTUPB_VBBPS_PAM, Cluster_Pam=='1')[,c(2,6,7,8,39)],ylim=c(0,85),col = "steelblue",main="Groupe 1 RTUPB_VBBPS",ylab = "QMax12")
boxplot(subset(RTUPB_VBBPS_PAM, Cluster_Pam=='2')[,c(2,6,7,8,39)],ylim=c(0,85),col = "steelblue",main="Groupe 2 RTUPB_VBBPS",ylab = "QMax12")
boxplot(subset(RTUPB_VBBPS_PAM, Cluster_Pam=='3')[,c(2,6,7,8,39)],ylim=c(0,85),col = "steelblue",main="Groupe 3 RTUPB_VBBPS",ylab = "QMax12")
boxplot(subset(RTUPB_VBBPS_PAM, Cluster_Pam=='4')[,c(2,6,7,8,39)],ylim=c(0,85),col = "steelblue",main="Groupe 4 RTUPB_VBBPS",ylab = "QMax12")
# ###
# Faire le commentaire sur les 4 groupes pour RTUPB-VBBPS
# ###
```